【裁判字號】    98,上,634
【裁判日期】    981103
【裁判案由】    確認買賣關係不存在等
【裁判全文】
臺灣高等法院民事判決                   98年度上字第634號
上  訴  人  乙○○
訴訟代理人  魏錦芳律師
被上訴人    丙○○
訴訟代理人  甲○○
複代理人    鄭文玲律師
上列當事人間請求確認買賣關係不存在等事件，上訴人對於中華
民國九十八年五月二十五日臺灣臺北地方法院九十八年度訴字第
三六八號第一審判決提起上訴，經本院於九十八年十月二十日言
詞辯論終結，判決如下：
    主  文
上訴駁回。
第二審訴訟費用由上訴人負擔。
    事  實
甲、上訴人方面：
壹、聲明：
一原判決廢棄。
二駁回被上訴人在第一審之訴。
貳、陳述：除與原判決記載相同者外，補稱略以：
一伊子即被上訴人之父劉善華並未擬就載明伊同意將坐落台北市
  萬華區○○路一巷四號三樓之四房屋及其基地應有部分（下稱
  系爭不動產）贈與劉善華或被上訴人之委託書或授權書交伊簽
  名或蓋章，足以反證伊並未委託劉善華同意移轉系爭不動產予
  被上訴人。
二劉善華委任代書林國欽辦理系爭不動產移轉登記手續，該委託
  書上伊之簽名，係劉善華未經伊同意逕行簽署，若伊與劉善華
  有合意贈與行為，劉善華為何不以常態方式要求伊在委託書內
  簽名，足證伊並不知亦未委託林國欽代書辦理，
三伊已證明出具與林國欽代書之委託書及土地登記申請書上委託
  人項下簽名及用印非伊所為，自應由被上訴人證明伊確有委任
  林國欽辦理所有權移轉登記之事實。
四伊育有二子三女，以往生活及經濟來源大部分來自長子劉善榮
  夫婦照顧，劉善華向來對伊不與聞問，伊無贈與系爭不動產之
  可能。
五伊平日將印章、身分證、稅單、不動產權狀放在臥室內無鎖設
  備抽屜內，子女均有伊住宅鑰匙，得自由進出，要找出上開物
  件極為容易，伊無平白誣陷劉善華必要。
六劉善榮向劉善華借用之四百萬元，已於八十五年清償完畢，此
  由劉善榮為劉善華設定之本金最高限額四百萬元抵押權已經塗
  銷可證，而劉善榮因積欠銀行債務，其所有台北市○○○路○
  段二七一號六樓之三房屋及基地應有部分（下稱羅斯福路房地
  ）曾於九十年一月六日遭查封，乃向劉善華借用一百萬元用於
  清償銀行債務，而以所有台北市○○路○段五三０號二樓房屋
  及其基地應有部分（下稱中華路房地）為劉善華設定抵押權，
  惟劉善榮於九十年五月出售羅斯福路房地時，已經向劉善華清
  償，劉善華遲至九十三年始塗銷中華路房地之抵押權。
七伊因誤信劉善華代為申請調高老人津貼之詞，始於九十三年四
  月十四日由劉善華陪同向戶政機關辦理印鑑登記，同時申領印
  鑑證明交付劉善華用於申請提高老人津貼。
八劉善榮於九十七年一月二十四日死亡，繼承人為訴外人劉家宏
  ，伊非劉善榮之繼承人。
參、證據：除援用原審提出者外，補提戶籍謄本、照片、不動產
    設定登記資料、所有權狀、房地異動索引、劉善榮死亡註記
    戶籍謄本、葉明鋆匯款予劉蘭英回條為證，並聲請訊問證人
    劉梅英、向台北市建成地政事務所調中華路房地抵押權設定
    及塗銷資料。
乙、被上訴人方面：
壹、聲明：上訴駁回。
貳、陳述：除與原判決記載相同者外，補稱略以：
一劉善榮生前向伊父劉善華借款四百萬元，而以中華路房地為劉
  善華設定本金最高限額一百萬元抵押權，上訴人以劉善華塗銷
  該抵押權登記為條件將系爭不動產贈與伊，劉善華於系爭不動
  產移轉登記與伊後，已將中華路房地抵押權登記塗銷。
二系爭不動產於九十三年移轉登記於伊名義，房屋稅及地價稅單
  均寄送至上訴人處，由上訴人繳納。
三劉善榮於九十七年一月二十四日死亡，其名下中華路房地由上
  訴人繼承，上訴人將中華路房地出售後始提起本件訴訟。
參、證據：援用原審提出者。
    理  由
一本件上訴人主張：系爭不動產為伊所有，於九十三年六月三日
  以買賣為原因移轉登記為被上訴人名下，惟兩造間並無買賣或
  贈與合意，而係伊子即被上訴人之父劉善華擅以虛偽買賣方式
  將系爭不動產移轉登記為被上訴人名下，應屬無效等情，爰依
  民法第一百十三條規定，求為確認兩造間就系爭不動產之買賣
  及贈與關係均不存在，及被上訴人應將系爭不動產移轉登記塗
  銷回復登記為伊名義之判決。
二被上訴人則以：上訴人長子劉善榮向伊父借款四百萬元，而以
  中華路房地為劉善華設定一百萬元抵押權，上訴人要求劉善華
  將該抵押權登記塗銷，同意將系爭不動產贈與伊，此項贈與為
  附負擔贈與，劉善華已將上開抵押權登記塗銷等語，資為抗辯
  。
三查上訴人與配偶劉偉共育有二子、三女，二子為長子劉善榮、
  次子劉善華。系爭不動產原登記為上訴人所有，劉善榮以其所
  有中華路房地於八十四年二月二十一日為劉善華設立本金最高
  限額四百萬元抵押權，以擔保其對劉善華之債務，該抵押權於
  八十五年五月十六日以清償為原因塗銷登記，另劉善榮所有羅
  斯福路房地，於九十年一月六日遭查封，劉善榮向劉善華借款
  以塗銷查封，而將中華路房地於同年二月十六日設定本金最高
  限額一百萬元抵押權予劉善華，劉善榮於同年五月二十八日將
  羅斯福路房地出售予訴外人凌蕙華。劉善華於九十三年四月十
  四日陪同上訴人向臺北市萬華區第二戶政事務所辦理印鑑登記
  ，同時申領印鑑證明連同印鑑付劉善華，劉善華委託訴外人林
  國欽辦理系爭不動產以買賣為原因，由上訴人名義移轉至劉善
  華之女即被上訴人名下，辦理移轉登記之土地登記申請書、建
  築改良物買賣所有權移轉契約書、土地買賣所有權移轉契約書
  上上訴人之印文為真正，系爭不動產於九十三年六月三日以買
  賣為原因移轉登記為被上訴人所有，劉善華就中華路房地之抵
  押權於九十三年七月二十一日以清償為原因辦理塗銷登記，系
  爭不動產移轉登記為被上訴人名下後，其以被上訴人名義之地
  價稅及房屋稅單仍持續寄至系爭不動產所在地，由上訴人繳納
  等事實，為兩造所不爭，堪信為真實。
四按當事人主張有利於己之事實者，就其事實有舉證之責任，民
  事訴訟法第二百七十七條前段定有明文。自己所有之印章、所
  有權狀、身分證件，通常由自己保管使用，主張遭盜用者，就
  被盜用之事實應負舉證責任。查系爭不動產之移轉登記，係由
  劉善華將系爭不動產所有權狀正本、兩造身分證影本、上訴人
  之印鑑證明、房屋稅單及地價稅單交付林國欽代書代為辦理，
  辦理移轉登記之登記申請書、所有權移轉契約書上蓋有上訴人
  之印鑑章，為上訴人所不爭執，並有土地登記資料（附原審審
  訴字卷二三頁至四二頁）可憑，上述所有權移轉契約書所載簽
  約日期為九十三年四月十六日，上訴人則於同年月十四日至戶
  政機關辦理印鑑證明後將印鑑證明及印鑑交付劉善華，如前述
  ，上訴人雖主張伊係誤信劉善華為辦理提高老人津貼之詞，始
  與劉善華同至戶政機關辦理印鑑登記、申領印鑑證明，劉善華
  盜用伊所有權狀、地價稅單、房屋稅單云云，為被上訴人所否
  認，上訴人亦未能舉證證明，而以上訴人申領印鑑證明與系爭
  不動產辦理移轉登記之時間如此密接，系爭不動產辦理移轉登
  記予被上訴人名下後，相關地價稅、房屋稅稅單仍寄送至系爭
  不動產所在，由上訴人繳納等情觀之，上訴人應有將系爭不動
  產移轉登記與劉善華所指定之人之意思。
五又劉善榮向劉善華借款向銀行清償債務，並以中華路房地為劉
  善華設定一百萬元抵押權，於系爭不動產所有權移轉登記為被
  上訴人名下後，劉善華即將該抵押權登記塗銷等情，如上述，
  上訴人雖主張劉善榮於九十年出售羅斯福路房地時，已向劉善
  華清償借款云云，為被上訴人所否認，上訴人未能舉證證明，
  而自該抵押權塗銷登記與系爭不動產移轉登記之時點及系爭不
  動產移轉登記為被上訴人名下後，上訴人仍繼續住居於系爭不
  動產，並繳納系爭不動產之地價稅、房屋稅等情觀之，應認上
  訴人係為調解劉善榮、劉善華兄弟間債務，以劉善華塗銷中華
  路房地抵押權及同意上訴人繼續住居於系爭不動產為負擔，而
  將系爭不動產贈與劉善華，並同意移轉登記與劉善華指定名義
  人即被上訴人，被上訴人所辯系爭不動產移轉登記係出於附負
  擔之贈與，自非不得採信。
六上訴人既同意將系爭不動產贈與其子劉善華，並同意移轉登記
  予劉善華所指定之被上訴人，被上訴人受領系爭不動產移轉登
  記並非無法律上原因，上訴人請求被上訴人塗銷系爭不動產移
  轉登記，於法無據，不應准許。而被上訴人係劉善華指定登記
  名義人，與上訴人就系爭不動產固無買賣或贈與之法律關係存
  在，惟上訴人既不能請求被上訴人塗銷系爭不動產所有權移轉
  登記，其請求確認兩造間就系爭不動產無買賣或贈與關係，並
  無實益。原審駁回上訴人之請求，其中關於確認兩造間就系爭
  不動產之買賣或贈與關係不存在部分，理由雖有未當，惟結論
  並無不合，仍應予以維持。上訴論旨，指摘原判決不當，聲明
  求予廢棄，為無理由，應予駁回。
七據上論結，本件上訴為無理由。依民事訴訟法第四百四十九條
  、第七十八條，判決如主文。
中    華    民    國    98    年    11    月    3     日
                    民事第九庭
                        審判長法  官   黃熙嫣
                              法  官   陳玉完
                              法  官   鄭傑夫
正本係照原本作成。
如不服本判決，應於收受送達後20日內向本院提出上訴書狀，其
未表明上訴理由者，應於提出上訴後20日內向本院補提理由書狀
（均須按他造當事人之人數附繕本）上訴時應提出委任律師或具
有律師資格之人之委任狀；委任有律師資格者，另應附具律師資
格證書及釋明委任人與受任人有民事訴訟法第466條之1第1項但
書或第2項（詳附註）所定關係之釋明文書影本。
中    華    民    國    98    年    11    月    5     日
                              書記官   廖逸柔
附註：
民事訴訟法第466條之1（第1項、第2項）：
對於第二審判決上訴，上訴人應委任律師為訴訟代理人。但上訴
人或其他法定代理人具有律師資格者，不在此限。
上訴人之配偶、三親等內之血親、二親等內之姻親，或上訴人為
法人、中央或地方機關時，其所屬專任人員具有律師資格並經法
院認為適當者，亦得為第三審訴訟代理人。


司法院資訊處製作；財團法人民間司法改革基金會備份。
